【裁判字號】    98,消債更,23
【裁判日期】    980504
【裁判案由】    更生事件
【裁判全文】
臺灣板橋地方法院民事裁定            98年度消債更字第23號
聲  請  人  甲○○
上列聲請人依消費者債務清理條例聲請更生事件，本院裁定如下
：
    主      文
甲○○自中華民國九十八年五月四日下午四時起開始更生程序。
    理      由
一、本件聲請人依消費者債務清理條例聲請更生，其陳述略以：
    聲請人目前資產總值新臺幣（下同）1 萬元，債務總額149
    萬元，於消費者債務清理條例施行後，曾以書面向最大債權
    金融機構台新國際商業銀行請求共同協商債務清償方案而不
    成立；聲請人離婚後獨立扶養二個小孩，靠先前工作積蓄與
    兼職打工收入維持，後因入不敷出而使用銀行信用卡及借款
    週轉以致本金及循環利息積欠過多負擔不起，民國91年底至
    97年底期間聲請人只有兼職打工收入，後為償還債務已尋得
    穩定工作，但因聲請人之薪資所得僅23,000元，所負債務達
    100 多萬元，光是利息支付就負擔不起，未此曾與銀行協商
    但無結果；並提出財產及收入狀況說明書、債權人清冊、戶
    籍謄本、臺北縣泰山鄉公所97年12月24日泰山鄉中低證字第
    000001號中低收入證明書及泰山鄉北府社障字第0970013079
    號97年度核列中低收入戶證明書、前置協商不成立通知書、
    財政部臺灣省北區國稅局綜合所得稅各類所得資料清單、財
    政部臺灣省北區國稅局財產歸屬資料清單、全國財產稅總歸
    戶財產查詢清單、保險單明細、水費收據、電費收據、管理
    費收據、石油氣收據、學生證、身心障礙手冊、勞工保險被
    保險人投保資料表（明細）、存摺、註冊費繳費單、財團法
    人金融聯合徵信中心當事人查詢個人資料（信用報告）回覆
    書及當事人綜合信用報告─消費者債務清理條例前置協商專
    用債權人清冊等影本為證據，為此聲請裁定准予更生等語。
二、經本院通知聲請人所陳報之已知債權人表示意見結果，各債
    權金融機構分別以：債務人前於97年10月24日向最大債權金
    融機構台新國際商業銀行申請前置協商，經該銀行於同日去
    電聯絡債務人洽談協商方案，債務人向其表示自己單親育有
    二子，任職於雞綺企業有限公司銷售人員，平均收入有19,0
    00元，女兒18歲領有殘障手冊（輕度智障）、兒子16歲領有
    鄉公所中低收入兒童青年補助證明（每月補助1,400 元），
    該銀行於97年11月13日經玉山銀行通報，債務人於玉山銀行
    97年3 月30日至97年9 月26日期間，信用卡消費有道德風險
    之虞，有異常大額消費記錄達111,720 元，且查詢其於該銀
    行之信用卡消費情況，多有於2008年09月10日淘壹沙國際有
    限公司消費49,800元、2008年09月27日消費24,500元、2008
    年08月02日羅尼亞國際有限公司消費43,000元、2008年05月
    18日消費27,500元、2008年05月18日幸運草主題餐廳消費1
    ,034 元 等大額消費，經與債務人確認後，其表明月付能力
    為3,000 元，竟表近期大額消費原因乃刷卡購買產品，出售
    友人以變換現金，且債務人對變換大額現金後資金流向交代
    不清，亦堅持無法提昇每月還款能力，該行仍考量其扶養子
    女及及每月薪資償能力，經多方協調且考量債務人現況，經
    徵得全體債權金融機構同意後，針對債務人積欠利息全部減
    免，使整體債務調降為l,469,643 元，經評估後，遂提供18
    0 期5%月付11,622元之協商方案，於12月16日經面談後，債
    務人堅持無法接受，後以開立債務人於協前大量借款或密集
    消費結案之協商不成立證明，因此遂於12月16日寄出協商不
    成立信函，另據債務人書狀中表示僅能償還3,000 元，但按
    債務人財產收支狀況資料顯示，其收入達19,000元，卻無相
    關薪資證明扣繳憑單足以佐證其真實性，若其收入以19000
    元言之，扣除每月支出14000 元，理應有5000元之償債能力
    ，並非每月僅能繳款3000元，觀諸其每月支出卻高達14,000
    元，明顯超出一般生活標準9,829 元（有房屋／房貸者），
    卻無單據足以證實其支出之真實性，且女兒既有身心障礙，
    則其就學及生活費必然相較於一般人而言較為不便，支出也
    相對降低，但債務人所列每月支出中，對必要之醫療費用未
    提及，卻又大量變換現金，暴增債務，收支不平衡以致使財
    產狀況不真確，顯以子女健康不便為由，企圖濫用更生制度
    ；債務人於台新銀行有通信貸款，自2004年10月12日放款，
    撥款40萬元，信用卡開卡日為2003年11月10日，依照其信用
    卡消費內容，竟多有上閤屋餐廳、96.12.14富滄海洋（股）
    公司消費29,000元、97.1.17.MY-CASH 消費58000 元、97.5
    .18 羅尼亞國際有限公司消費25,700元、97.8.2. 羅尼亞國
    際有限公司消43000 元、91.9.5. 淘壹沙國際有限公司消費
    49800 元、97.9.27.淘壹莎國際有限公司消費24500 元等非
    必要消費，明顯逾越一般人通常生活必要之支出金額，係因
    其浪費導致負擔過重所造成，故乃肇致道德風險，惟債務人
    於其經濟狀況不佳之情形下，由任意揮霍、投機，核其所為
    ，或於清算之原因有可歸責性，其嚴重性足使多數債權人無
    端受害，實係圖自己或他人之不法利益，債務人於97年03月
    30日起至97年09月26日間，於玉山及台新銀行皆有大額刷卡
    換現金之情事，顯刻意於聲請更生及協商之際，徒增債務企
    圖脫免無擔保債權，非消費者債務清理條例應保障之對象，
    請法院依職權審查同時期各債權金融機構之消費明細，以判
    斷債務人是否慣性涉及奢侈浪費或非屬通常生活所需之鉅額
    消費，明顯侵害金融機構之債權；債務人欲借更生程序逃避
    應負擔債務之意圖明顯，並未縮衣節食提出合理之協商方案
    ，況且債務人年僅37歲尚屬青壯年，身心並無重大之疾病，
    其清償能力應尚包括嗣後仍得憑借自身工作能力，持續增加
    自己可供清償債務之資力，債務人人卻寧願未參與更生而花
    費之勞力、時間與個人信用之貶損，卻不願與金融機構達成
    協商，又豈有不能或不能清償之虞？衡諸債之關係，係以當
    事人間之信賴關係為基礎，故債務人應本於誠信原則履行責
    務，若債務人僅係為圖謀減免債務，妄圖不當利益，不為履
    行債務，應屬濫用債務清理程序之情形，有違債權契約為誠
    信契約之本旨，自不受法律之保護，應駁回其聲請，始能避
    免肇致道德危險，避免浪費司法資源；債務人自95年1 月以
    來於花旗銀行信用卡之消費，除專案分期借款外，尚有網路
    購物、預借現金、家具裝潢、服裝飾品、百貨公司、餐飲娛
    樂、美容用品等非民生必需之奢侈性消費，且自97年7 月起
    即逐月新增高額消費無力清償，於97年10月之後即停止繳款
    ，然其仍有持續性收入，卻於消費者債務清理條例施行後停
    止繳款，似有期待憑更生以逃避清償債務責任之高度道德風
    險；債務人於半年內增加近80萬元，故台新銀行於受理債務
    人申請後，判斷債務人於提出協商申請前有過度消費及大量
    借款情形，有明顯之道德風險，若成立協商，有違社會善良
    風俗，終以協商不成立結案，又債務人雖已離婚，其前配偶
    並無免除扶養子女之義務，應請求前配偶共同負擔，如債務
    人不爭取其應爭取之權利，實無將責任全由銀行承擔之理；
    因請求將聲請人之更生之聲請予以駁回各等語。
三、按法院開始更生程序之裁定，應載明其年、月、日、時，並
    即時發生效力，消費者債務清理條例第45條第1 項定有明文
    。經查，聲請人於提出本件更生之聲請前，曾向聲請人之最
    大債權金融機構台新國際商業銀行表明協商之意思，經台新
    國際商業銀行於97年12月16日以「大量借款或密集消費」為
    由退回其申請，此有聲請人提出之台新國際商業銀行97年12
    月16日前置協商不成立通知書影本在卷可參，則聲請人確有
    依照消費者債務清理條例第151 條第1 項規定先向最大債權
    金融機構申請前置協商之事實，當堪認定。又查，依據聲請
    人提出之財產及收入狀況說明書所載內容，既有不能清償債
    務之虞之情形存在，又其無擔保或無優先權之債務總額未逾
    1,200 萬元，復未經法院裁定開始清算程序或宣告破產；此
    外，本件又查無債務人有消費者債務清理條例第6 條第3 項
    、第8 條或第46條各款所定駁回更生聲請之事由存在，則債
    務人聲請更生，應予准許，爰為裁定如主文。至於聲請人於
    更生程序開始後，應另提出足以為債權人會議可決或經法院
    認為公允之更生方案以供採擇，俾免更生程序進行至依消費
    者債務清理條例第61條規定應行清算之程度；又於更生程序
    終結後，聲請人得否免責乃屬另一問題，非於審究其得否開
    始更生程序時所應審究之事項，倘若聲請人確有不能免責之
    事由存在，其雖經裁定准予更生程序，亦無由因經由更生程
    序即得免除債務；另聲請人聲請於法院裁定前為保全處分部
    分，因本院已經准許其開始更生程序，而無准許之必要；均
    附此說明。
中    華    民    國    98    年    5     月    4     日
                  民事第一庭  法  官  許瑞東
上為正本係照原本作成
本裁定不得抗告
本裁定已於中華民國98年5月4日下午4時公告。
中    華    民    國    98    年    5     月    4     日
                              書記官  賴玉芬


司法院資訊處製作；財團法人民間司法改革基金會備份。
